最高法院刑事判決　　　　　　　　　　　　　　　九十三年度台上字第四一二三號
　　上　訴　人　萬國國際開發股份有限公司
　　代　表　人　鄭鈿
　　自訴代理人　林玟岑律師
　　被　　　告　甲○○
右上訴人因自訴被告偽造文書等罪案件，不服台灣高等法院中華民國九十年十月十七
日第二審判決（九十年度上訴字第一二五二號，自訴案號：台灣台北地方法院八十八
年度自字第七四七、八七三號），提起上訴，本院判決如左：
    主  文
上訴駁回。
    理  由
一偽造文書部分
按刑事訴訟法第三百七十七條規定：上訴於第三審法院，非以判決違背法令為理由，
不得為之。是提起第三審上訴，應以原判決違背法令為理由，係屬法定要件，且必須
依據卷內資料為具體之指摘，並足據以辨認原判決已具備違背法令之形式，始屬相當
。本件關於偽造文書部分，原判決係維持第一審諭知被告甲○○無罪之判決，駁回上
訴人即自訴人萬國國際開發股份有限公司（下稱萬國公司）該部分之第二審上訴，係
以上訴人在第一審自訴意旨略稱：被告甲○○曾任行政院公平交易委員會（下稱公平
會）三處四科之科長，為依法從事於公務之人員，主管全國之多層次傳銷等相關業務
。明知上訴人並未違反公平交易法第二十三條等規定，卻為圖邀功升官，捏造「該公
司（指上訴人）並承認其亦存有公排情形」、「另被處分人（指上訴人）實施所謂不
平衡雙向獎金制度，……商品種類不多，雖另有所謂異業結盟商品，惟因公司利潤有
限，相對積分值偏低，若要湊足規定之一萬積分，所費金額勢必提高許多，無法吸引
參加人，因此，多僅能選擇少數高積分值之所謂公司主力產品，而造成囤貨現象，亦
即無庸為推廣、銷售商品給最終消費者，而只須介紹他人加入，就可獲得報酬」、「
其運作結果，獎金大多為少數先加入者及體系領導人所囊得，參加人主要收入來源，
均非基於所推廣或銷售商品或勞務之合理市價，而係基於介紹他人加入甚明」、「長
此以往，公司勢必無法持續經營」、「發放獎金呈『發散級數』成長，長此以往，公
司勢必無法持續經營。……『雙向制』獎金制度均存有『獎金發爆』的危機」等不實
之事項，並將該不實之事項登載於其職掌之「為新邁國際股份有限公司（包括上訴人
）等實施所謂『雙向制』多層次傳銷獎金制度，涉及公平交易法規定案，謹提請審議
」之提案書（下稱提案書），致公平會認為上訴人違法，而行文科處以罰鍰新台幣五
十萬元及勒令歇業（公平會八十六年八月二十七日公處字第一四０號處分書，下稱處
分書），更以該不實內容之處分書向台灣台北地方法院檢察署告發上訴人，足以生損
害於上訴人等情。因認被告涉犯刑法第二百十六條之行使第二百十三條之公務員登載
不實事項於職務上所掌公文書罪嫌。惟依審理結果，經查前揭提案書、處分書雖載有
自訴意旨所指之上開各項文字，有該提案書、處分書（均影本）在卷可稽，復經被告
供承前揭文書均經過其審核等情不諱。然訊據被告，辯稱：上訴人萬國公司所採行之
獎金制度，因存有「獎金無法發退回」、「排線」、「終身僅需投資一次」、「多個
經營權」、「發放獎金比例呈發散級數成長」、「商品虛化易致出現囤貨」等特色，
依公平會過去之案例，有單因「排線」情形即被認定為「老鼠會」，更何況該公司所
採用方式及實際運作情形，參加人獎金之取得，並非基於推廣或銷售商品，而是以介
紹他人加入排線取得獎金，伊之調查並無虛偽不實，且公平會委員皆學有專精，對伊
提出之調查結果，審核均無違誤，縱使伊已離開原職，公平會重為處分之結果亦無不
同，復為訴願決定及行政院再訴願決定所肯認，伊並無明知為不實事項，而故意登載
於職務上所掌公文書之犯行等語。而依上訴人於原審及第一審之自訴代理人即萬國公
司總經理周方慰於民國八十六年六月二十五日接受公平會訪談、八十六年八月五日主
動至公平會說明及於檢察官另案偵查中（台灣台北地方法院檢察署八十六年度偵字第
一九七九三號）之陳述，證人即萬國公司之參加人（會員）張朝森、洪彗雯、王育慧
、曾宜丰，及擔任國泰人壽保險股份有限公司精算工作之林金樹、公平會三處四科之
科員葉添福、公平會委員許宗力等人之證言，堪認被告所為之上開記載，尚非無據，
難謂係屬憑空虛構。至上訴人於原審及第一審之自訴代理人周方慰雖另指：被告明知
上訴人銷售之商品均為具有合理市價之合法商品，參加人以合理市價購買商品，縱未
介紹下線加入，亦不會賠錢，被告未將此項事實登載，且未將有利於上訴人之資料送
交公平會委員會審議，亦屬以虛減之方式登載不實云云，然查被告縱未對上訴人之商
品是否具合理市價，進行市場訪查，但已將所有證據資料送交該委員會判斷，自無上
訴人於原審及第一審之自訴代理人所指以虛減之方式登載不實之情事，被告所辯各語
堪予採信。因認不能證明被告犯罪，已詳敘其所憑之證據，並說明其論斷之理由。另
以上訴人聲請傳訊其他公平會委員單驥、蔡英文、洪禮卿，以查明各該委員是否親自
詳閱上訴人所呈交公平會之全部報備函文及資料，並與其他委員共同討論後，始為議
決處分而提出告發？或僅依照系爭提案書及處分書等公文書之內容而議決通過系爭處
分案等節，因上開公平會委員之議決過程，與被告是否於系爭提案書、處分書登載不
實之本件待證事實，並無必要之關聯，核無傳喚調查之必要。亦已依據卷內資料，在
理由內予以指駁及說明。從形式上觀察，原判決並無違背法令之情形存在。上訴意旨
略稱：被告在前揭處分書，虛偽記載「造成（參加人）囤貨現象」、「被處分人（指
上訴人）竟以該所謂自願放棄條款之約定，拒絕參加人辦理退出退貨」等不實之內容
部分，業經上訴人請求審判，原判決於理由內未為任何論述，顯有已受請求之事項未
予判決之違法。又上訴人經營之業務係屬正當合法；所銷售之商品均有合理之市價；
所實施之「雙向制傳銷獎金制度」，與國內甚至全世界傳銷業實施者皆同，被告憑空
杜撰不實事項於系爭公文書，第一審未詳加查證，遽予採信前揭證人之證言，而為被
告無罪之判決，難謂適法，原審未加糾正，襲用相同之證據而予維持，同屬違誤等語
。惟查原判決於理由內，業已引用上訴人於原審及第一審之自訴代理人周方慰之供詞
及上開證人張朝森等人之證言，說明上訴人萬國公司實施參加人「放棄買回商品請求
權」之作法，暨該公司參加人在其經營模式下，「為儘快獲取最高比例、最高額獎金
，自然而然，必會不斷吸收會員加入，而先加入者即可坐享其成，無庸再推廣、銷售
商品，已能每週坐領高額獎金，是加入者所追求之主要收入來源，均非基於所推廣或
銷售商品或勞務之合理市價，而係介紹他人，且先加入者之獎金會累積愈高，進而使
加入者，為求迅速取得排線領取獎金之資格，均選擇高積分值之商品，進而終將會造
成『囤貨之現象』」等旨，因認被告所為之相關記載，並非憑空虛構，故為不實登載
之論據（見原判決第十二至十五頁，理由四(三)之1.及2.），核與已受請求之事項未予
判決之違法情形並不相當。上訴意旨未依卷內資料執為指摘，自非合法之第三審上訴
理由。其餘上訴意旨，經核或屬對於事實審法院採證認事職權之行使，所為之任意指
摘；或係全憑己見，而為單純之事實上爭執，難認已符合首揭法定之第三審上訴要件
。其此部分之上訴違背法律上之程式，應予駁回。
二妨害秘密部分
按刑事訴訟法第三百七十六條所列各罪之案件，經第二審判決者，不得上訴於第三審
法院，為該法條所明定。本件關於上訴人自訴被告涉犯刑法第三百十八條洩漏職務上
工商秘密罪嫌部分，原審係維持第一審諭知被告無罪之判決，核屬刑事訴訟法第三百
七十六條第一款之案件。依首開說明，此部分既經第二審判決，自不得上訴於第三審
法院，上訴人猶提起上訴，顯為法所不許，應併予駁回。
據上論結，應依刑事訴訟法第三百九十五條前段，判決如主文。
中　　　華　　　民　　　國　　九十三　　年　　　八　　　月　　 十一 　　日
                              最高法院刑事第九庭
                                  審判長法官  邵　燕　玲
                                        法官  陳　世　雄
                                        法官  惠　光　霞
                                        法官  石　木　欽
                                        法官  郭　毓　洲
      右正本證明與原本無異
                                              書  記  官
中　　　華　　　民　　　國　　九十三　　年　　　八　　　月　　 十六 　　日
                                                                        Ｋ
